ACORDAO-COMPLETO-2537519

ACÓRDÃO 3283/2022 ATA 19/2022 - PRIMEIRA CÂMARA

VISTOS, relatados e discutidos estes autos, que cuidam de pedido de reexame interposto por Rosângela Maria Rocha de Souza Roriz Pina contra o Acórdão 12550/2020-TCU-Primeira Câmara, por meio do qual foi julgado ilegal o ato de concessão de aposentadoria emitido em seu nome, devido à incorporação de função comissionada posteriormente ao advento da Lei 9.624/1998.
ACORDAM os Ministros do Tribunal de Contas da União, reunidos em Sessão da 1ª Câmara, ante as razões expostas pelo relator, e com fundamento no art. 48 da Lei 8.443/1992, em:
9.1. conhecer do pedido de reexame para, no mérito, dar-lhe provimento, de modo que:
9.1.1. caso a interessada comprove, perante o órgão de origem, ser beneficiária de decisão judicial transitada em julgado, poderá ser mantido o pagamento da parcela de "quintos" imune à absorção por reajustes futuros, de acordo com a modulação de efeitos definida pelo Supremo Tribunal Federal no Recurso Extraordinário 638.115;
9.1.2. caso a comprovação a que se refere o subitem 9.1.1 não ocorra, o Tribunal Regional do Trabalho da 14ª Região deverá promover, no prazo de 30 (trinta) dias, o destaque da parcela excedente de "quintos" incorporados pela interessada, relativa ao exercício da função comissionada FC-5 posteriormente a 8/4/1998, transformando-a em parcela compensatória a ser absorvida por quaisquer reajustes futuros, consoante decidido pelo Supremo Tribunal Federal no Recurso Extraordinário 638.115;
9.2. encaminhar cópia desta decisão à recorrente, com a informação de que o inteiro teor do relatório e do voto que a fundamentam está disponível no endereço eletrônico www.tcu.gov.br/acordaos.

Pedido de reexame interposto por Rosângela Maria Rocha de Souza Roriz Pina contra decisão que julgou ilegal o ato de concessão de aposentadoria emitido em seu nome.

Primeira Câmara

3. Recorrente: Rosângela Maria Rocha de Souza Roriz Pina (XXX.208.712-XX)

13.1. Ministros presentes: Walton Alencar Rodrigues (Presidente), Benjamin Zymler e Jorge Oliveira (Relator).
13.2. Ministros-Substitutos presentes: Augusto Sherman Cavalcanti e Weder de Oliveira.

JORGE OLIVEIRA

Ministro Vital do Rêgo

Adoto como relatório a instrução elaborada na Serur (peça 45) , aprovada pelo Diretor da unidade (peça 46) e pelo representante do Ministério Público junto ao TCU (peça 47) :
"INTRODUÇÃO
1.	Trata-se de pedido de reexame (peça 31) interposto pela Sra. Rosangela Maria Rocha de Souza Roriz Pina, por meio do qual se insurge contra o Acórdão 12550/2020-TCU-Primeira Câmara (peça 7) , que teve como relator o Excelentíssimo Senhor Ministro Vital do Rêgo.
1.1	A deliberação recorrida apresenta o seguinte teor:
'VISTOS, relatados e discutidos estes autos que tratam de ato de concessão de aposentadoria emitido pelo Tribunal Regional do Trabalho da 14ª Região/AC e RO em favor da ex-servidora Rosangela Maria Rocha de Souza Roriz Pina;
ACORDAM os Ministros do Tribunal de Contas da União, reunidos em Sessão da 1ª Câmara, com fundamento no art. 71, inciso III, da Constituição Federal, nos arts. 1º, inciso V, e 39, inciso II, da Lei 8.443/1992, no art. 260, § 1º, do RI/TCU e ante as razões expostas pelo Relator, em:
9.1. considerar ilegal o ato de concessão de aposentadoria emitido em favor de Rosangela Maria Rocha de Souza Roriz Pina (XXX.208.712-XX) , recusando o respectivo registro;
9.2. determinar ao Tribunal Regional do Trabalho da 14ª Região/AC e RO, com base no art. 45 da Lei 8.443/1992, que:
9.2.1. promova, no prazo de 30 (trinta) dias, o destaque da parcela excedente de 'quintos' incorporados pela Sra. Rosangela Maria Rocha de Souza Roriz Pina, relativa ao exercício da função comissionada FC-5 posteriormente a 8/4/1998, transformando-a em parcela compensatória a ser absorvida por quaisquer reajustes futuros, consoante decidido pelo Supremo Tribunal Federal no Recurso Extraordinário 638.115;
9.2.2. comunique à interessada o teor desta decisão, enviando a este Tribunal, no prazo de 30 (trinta) , documentos comprobatórios de que a inativa está ciente da presente deliberação.' (grifos acrescidos) 
HISTÓRICO 
2.	Conforme consta do ato de peça 2, a Sra. Rosangela Maria Rocha de Souza Roriz Pina ocupou função comissionada posteriormente ao advento da Lei 9.624/1998, cuja correspondente parcela de quintos foi incorporada aos seus proventos, razão por que foi determinado ao órgão de origem que procedesse à adequação da aludida parcela conforme modulado pelo Supremo Tribunal Federal no âmbito do RE 638.115. 
ADMISSIBILIDADE
3.	Reitera-se o exame preliminar de admissibilidade (peça 36) , ratificado à peça 40, pelo Relator, Excelentíssimo Senhor Ministro Jorge Oliveira, que entendeu pelo conhecimento do recurso, sem atribuição de efeito suspensivo, nos termos do artigo 32, parágrafo único, da Lei 8.443/1992 e do artigo 285, § 2º, do RI/TCU.
EXAME DE MÉRITO
             Delimitação
4.1	Constitui objeto do presente recurso definir se o Acórdão 12550/2020-TCU-Primeira Câmara afrontou o julgamento do RE 638.115/CE.
5. Do direito à incorporação de quintos decorrente do exercício de função comissionada e/ou cargo em comissão, no período entre 8/4/1998 e 4/9/2001 (RE 638.115/CE) 
5.1.	A recorrente aduz que é beneficiária de decisão judicial transitada em julgado, que lhe assegura a incorporação de quintos decorrente do exercício de função comissionada e/ou cargo em comissão, no período entre 8/4/1998 e 4/9/2001, com base nos seguintes argumentos:
5.2.	A recorrente, ao contrário que decidiu o TCU, tem assegurada incorporação de parcelas de quintos entre 8/4/1998 e 4/9/2001, por decisão judicial TRANSITADA EM JULGADO, em 06-10-2015 (anexo) , proferida nos autos do Processo nº 0000528- 49.2004.4.01.4100, ajuizado pelo SINSJUSTRA - SINDICATO DOS SERVIDORES DA JUSTIÇA DO TRABALHO DOS ESTADOS DE RONDÔNIA E ACRE, sindicato o qual é filiada sendo substituída nos autos, tudo conforme documentação anexa.
Análise
5.3	Convém, de pronto, transcrever excerto do voto condutor do acórdão recorrido, que trata da irregularidade em relação aos quintos:
Não há reparos a fazer nas conclusões formuladas pela Sefip no que diz respeito ao pagamento da parcela que decorre da incorporação de quintos nos proventos de aposentadoria da interessada. É que, conforme se observa no formulário de peça 2, a inativa incorporou, com base em decisão administrativa do Tribunal Regional do Trabalho da 14ª Região/AC e RO, quintos pelo exercício de funções após 8/4/1998. 
Nesse caso, contudo, ressalto que o STF, no julgamento do RE 638.115/CE, a despeito de considerar inconstitucionais as incorporações de quintos referentes ao exercício de funções após 8/4/1998, modulou a decisão de forma a permitir que, no caso de concessões administrativas, tais parcelas não sejam imediatamente suprimidas dos vencimentos e proventos dos interessados. 
Nessa situação, a modulação de efeitos conferida pela Suprema Corte permitiu a conversão dos quintos incorporados após 8/4/1998 em parcela compensatória a ser absorvida por quaisquer reajustes e reestruturações futuras. Assim, cabe determinação ao TRT da 14ª Região para que proceda o destaque da parcela excedente de 'quintos' incorporados pela interessada, relativa ao exercício de funções comissionadas posteriormente a 8/4/1998, transformando-a em parcela compensatória a ser absorvida por quaisquer reajustes futuros, consoante decidido pelo Supremo Tribunal Federal no Recurso Extraordinário 638.115. 
5.4.	Ocorre que a recorrente alega haver decisão judicial transitada em julgado favorável à incorporação dos quintos no período entre 8/4/1998 a 4/9/2001. Caso comprovado o trânsito em julgado, bem como ser a interessada beneficiária da decisão, caberá ao órgão de origem observar a modulação de efeitos fixada pelo Supremo Tribunal Federal no RE 638.115, de modo a manter a parcela de quintos incorporados no referido período.
5.5.	Registra-se, por oportuno, que, ainda que comprovado o trânsito em julgado, isto, por si só, não possui o condão de alterar o julgamento pela ilegalidade do ato, pois que o e. STF deixou assente que a incorporação de quintos no período de 8/4/1998 até 4/9/2001 ofende o princípio da legalidade, nos termos da tese firmada em sede de repercussão geral, Tema 395. Ademais, o provimento judicial somente impede a suspensão dos pagamentos das parcelas indevidas (Acórdão 3842/2020-TCU-Primeira Câmara) .
CONCLUSÃO
6.	       Da análise de mérito, conclui-se que, relativamente à parcela 'quintos' incorporada no período de 8/4/1998 até 4/9/2001, caso a interessada comprove, perante o órgão de origem, ser beneficiária de decisão judicial transitada em julgado, poderá ser mantida a continuidade dos pagamentos imune à absorção por reajustes futuros, consoante modulação de efeitos fixada pelo Supremo Tribunal Federal no RE 638.115.
6.1.	Por conseguinte, deve-se negar provimento ao presente recurso.
PROPOSTA DE ENCAMINHAMENTO
7.	Ante o exposto, submetem-se os autos à consideração superior, propondo-se, com fundamento no art. 48 da Lei 8.443/1992:
	a) conhecer do recurso e, no mérito, negar-lhe provimento, sem prejuízo de observar que, caso a interessada comprove, perante o órgão de origem, ser beneficiária de decisão judicial transitada em julgado, poderá ser mantida a continuidade dos pagamentos imune à absorção por reajustes futuros, consoante modulação de efeitos fixada pelo Supremo Tribunal Federal no RE 638.115; 
b) informar a recorrente e demais interessados do acórdão a ser proferido, destacando que o relatório e o voto que o fundamentam podem ser acessados por meio do endereço eletrônico www.tcu.gov.br/acordaos."
	É o relatório.

Ueliton Felipe Azevedo de Oliveira (5.176/OAB-RO), representando Rosângela Maria Rocha de Souza Roriz Pina.

Procurador Rodrigo Medeiros de Lima

PEDIDO DE REEXAME. APOSENTADORIA. INCORPORAÇÃO DE QUINTOS APÓS A LEI 9.624/1998. ILEGALIDADE. NEGATIVA DE REGISTRO. CONHECIMENTO. PROCEDÊNCIA DOS ARGUMENTOS. PROVIMENTO. POSSIBILIDADE DE MANUTENÇÃO DO PAGAMENTO DA PARCELA, SEM A ABSORÇÃO POR REAJUSTES FUTUROS, SE COMPROVADO O TRÂNSITO EM JULGADO DA SENTENÇA JUDICIAL.

APOSENTADORIA (APOS)

Secretaria de Recursos (Serur)

Embora intempestivo, o pedido de reexame interposto por Rosângela Maria Rocha de Souza Roriz Pina contra o Acórdão 12550/2020-TCU-Primeira Câmara pode ser conhecido, sem efeito suspensivo, por ter sido apresentado no período de até cento e oitenta dias contados do término do prazo legalmente estabelecido e por conter fatos novos.
2.	Por meio do referido acórdão o ato de aposentadoria da beneficiária foi julgado ilegal em razão da incorporação da vantagem de quintos após 8/4/1998 mediante decisão administrativa, e foi determinado o destaque das referidas parcelas, transformando-as em parcela compensatória.
3.	Na atual fase processual a recorrente aduz que, ao contrário do que concluiu o TCU, é beneficiária de decisão judicial transitada em julgado, o que lhe asseguraria a incorporação dos quintos.
4.	 Conforme destacado pela Serur, caso seja comprovado que ocorreu o trânsito em julgado da sentença judicial que concedeu o benefício, bem como que a interessada é beneficiária da decisão, caberá ao órgão de origem observar a modulação definida pelo STF no RE 638.115, de modo a manter a parcela de quintos incorporada no referido período. No entanto, se essa comprovação não ocorrer, o órgão de origem deverá efetuar o destaque da parcela de quintos e sua transformação em parcela compensatória, a ser absorvida por reajustes futuros.
5.	Além disso, é preciso registrar que, ainda que comprovado o trânsito em julgado, isso não altera o julgamento do ato pela ilegalidade, uma vez que o STF deixou assente que a incorporação de quintos entre 8/4/1998 e 4/9/2001 é ilegal, admitindo apenas a referida modulação.
6.	Desse modo, entendo que deve ser dado provimento ao recurso, levando em consideração as situações previstas na modulação do RE 638.115, a depender dos comprovantes a serem apresentados pela interessada ao órgão de origem.
Ante o exposto, voto no sentido de que o Tribunal adote a minuta de acórdão que ora submeto à deliberação deste Colegiado.
TCU, Sala das Sessões, em 14 de junho de 2022.
JORGE OLIVEIRA 
Relator